【裁判字號】    88,婚,309
【裁判日期】    891013
【裁判案由】    確認婚姻關係不成立等
【裁判全文】
臺灣士林地方法院民事判決  八十八年度婚字第三○九號
    原      告  甲○○
    訴訟代理人  陳德文律師
    被      告  乙○○
    訴訟代理人  詹順發律師
右當事人間確認婚姻關係不成立等事件，本院判決如左：
    主    文
確認兩造民國八十七年五月十九日所為之結婚登記，其婚姻關係不成立。
原告其餘之訴及假執行之聲請均駁回。
訴訟費用由被告負擔十分之一，餘由原告負擔。
    事    實
壹、原告方面：
一、聲明：
（一）確認兩造民國八十七年五月十九日所為之結婚登記，其婚姻關係不成立。
（二）被告應給付原告新臺幣（下同）二百六十萬元及自起訴狀繕本送達翌日起至清
      償日止依年利百分之五計算之利息。
（四）原告願供擔保請准宣告假執行。
二、陳述：
（一）兩造於七十年十月十一日結婚，嗣於民國八十六年十一月三日協議離婚，並均
      辦畢登記，離婚後原告憫子女可憐，爰又經被告之請求於八十七年五月十九日
      向戶政機關申辦結婚登記，因雙方均小學畢業並無法律常識，當時以為申辦結
      婚登記即已合法，本年十月原告因已不能忍受被告再三所為不堪同居虐待之暴
      力攻擊，爰請律師訴請離婚，經告知始悉兩造在上揭八十七年五月十九日之結
      婚根本未備法定要件，爰訴請確認兩造婚姻關係不成立。
（二）兩造自七十年結婚以來即共同以外燴為業（台語：辦桌仔），雙方勞力上之付
      出相同，自結婚迄今所有收入均由被告掌管，近經查悉現今被告有定存約五百
      七十萬元，原告有定存八十萬元（須扣除娘家在結婚時贈與之三十萬元），雙
      方剩餘財產之差額之半為二百六十萬元，爰依民法第一千零三十條之一之規定
      請求判命給付婚姻關係存續中原告應得之剩餘財產，即類推民法一千零三十條
      之一及不當得利之規定，請求判命給付自八十六年十一月三日雙方離婚以來迄
      今之剩餘財產合計為二百六十萬元，請判命給付以維權益。
（三）卷內歸戶財產清單無被告定期存款之資料，係因有二十七萬元免稅之規定，被
      告之存款如在免稅範圍，即無存款資料記載於清單。
（四）兩造在起訴前仍不知婚姻關係不存在，相互間係以事實上之婚姻關係同財共居
      及工作，自有不當得利及民法第一千零三十之一規定（類推）之適用。
（五）在陽信大屯分行活儲帳戶，於八十八年十一月十八日存進二百七十多萬元之存
      款後，在同一天領出，這是被告給原告以後，原告還給被告的錢，可見被告亦
      承認應分配財產予原告，足見兩造共有之財產至少為二百七十萬元的二倍；法
      律上應推定為被告所有（被告亦未爭執），上開日期距起訴日僅一月餘，被告
      又自承並無高收入，該二百七十多萬元自係兩造共同工作所得而於起訴時仍為
      被告所有，應得為分配之標的（被告如否認，應負舉證責任），幸勿以當日（
      八十八年十一月十八日）係起訴「後」而為不利原告之認定。
（六）原告所持金飾係用娘家錢財所購買，與本案無關。
（七）確定請求分配剩餘財產之時點是依起訴時為準，因斯時為兩造終止婚姻關係時
      。僅針對存款而未針對不動產為主張。
（八）被告在陽信大屯分行活儲八十八年十一月十八日有二百七十多萬元之存款，法
      律上應推定為被告所有（被告亦未爭執），上開日期距起訴日僅一月餘，被告
      又自承並無高收入，該二百七十多萬元自係兩造共同工作所得而於起訴時仍為
      被告所有，應得為分配之標的（被告如否認，應負舉證責任），幸勿以當日（
      八十八年十一月十八日）係起訴「後」而為不利原告之認定。
三、證據：提出戶籍謄本、結婚證書等件，並聲請訊問證人柯再富、洪玉珠，及請求
    調查兩造於陽信商業銀行大屯分行、台北銀行北投分行、第一商業銀行北投分行
    、萬泰商業銀行三重分行之交易資料明細、台北市第五信用合作社北投分社之交
    易資料明細、財政部財稅資料中心自八十六年起之所有財歸戶資料。
貳、被告方面：
一、聲明：原告之訴及假執行之聲請均駁回。如受不利判決願供擔保請免予假執行。
二、陳述：
（一）兩造在八十七年五月十九日之婚姻確未舉行公開儀式。
（二）另原告主張雙方八十六年十一月三日協議離婚並辦妥登記，惟縱使當時被告有
      所謂之存款亦為原告所明知，因其掌管家中財務，故迄原告起訴本件止早逾二
      年依民法一千零三十條之一第三項之規定，原告之請求權已罹於消滅時效，至
      於原告主張其「近經查悉」相關財產，及婚姻存續中「所有收入均由被告掌管
      」，被告均否認之。
（四）實則被告在與原告離婚之八十六年十一月三日時，名下並無任何存款及財產，
      因所有財務均由原告掌管之故，故無任何剩餘財產可資分，反而原告自認其當
      時有八十萬元存款，自應分四十萬元給被告。再者如照原告主張八十六年十一
      月三日之後雙方婚姻為不成立，則從八十六年十一月三日起至今被告所取得之
      財產俱與離婚無關，也非婚姻存續期中所取得之財產，原告也無權向被告請求
      「分配財產消滅之剩餘財產」。更無「類推民法第一千零三十條之一」之餘地
      。又所謂不當得利是指債務人無合法原因而自債權人處得到利益，依民法一七
      九條規定必需返還其利益而言，被告若真有所謂財產也是自食其力以「辦桌」
      之勞力所得，既非從原告處偷盜拐騙而來，被告對原告無不當得利可言。此外
      兩造在八十七年五月十九日結婚登記依法推定為婚姻成立，故若婚姻成立及存
      續中原告亦無民法第一千零三十條之一之財產分配請求權。
（五）又民法第一千零三十條之一之剩餘財產分配必需以在離婚時當時所存之財產為
      準，被告否認當時有存款「約五七○萬元」，此可從鈞院向萬泰銀行、第一銀
      行及國稅局等所調得之資料為憑，故原告主張被告離婚當時有存款約五百七十
      萬元既經被否認，其主張自屬無據，且縱使八十六年十一月三日離婚後被告果
      真有賺得五百七十萬元，原告也無權依民法第一千零三十條之一之規定請求分
      配，且原告主張現有財產五百七十萬元即用以推定八十六年十一月三日當時已
      有該存款，在論理法則上尤屬荒謬，蓋兩者顯無必然的前提與結論之邏輯關係
      其理至明。
（六）另原告縱使有權請求本件，基於原告之請求亦顯失公平亦即原告對家庭貢獻少
      ，因其常不告而離家並浪費財產不顧家之情形，所以雙方才會在八十六年十一
      月三日離婚，則被告亦請求法院依民法第一千零三十條之一第二項之規定酌減
      分配額，又從八十六年十一月三日至今原告平均每月用掉被告四萬元，二年共
      計九十六萬元亦應扣除之。兩個小孩原告亦應負擔扶養費，其中一人十六歲，
      一人十八歲，迄二十歲止共計有為六年以每年扶養寬減額七萬二仟元計，為四
      十三萬二仟元，以兩造原為夫妻，原告負擔一半為二十一萬六仟元，以上共計
      一佰一十七萬六仟元。
（七）原告對新興路七十八巷十四號三樓之房地無請求權：雙方在八十六年十一月三
      日離婚時在協議書第三條已約明：座落台北市○○區○○路七十八巷十四號三
      樓之房屋及土地不動產登記男方為所有人，仍為男方所有，女方無異議且該財
      產是被告之父購贈被告者為無償取得，其非原告所能請求。
（八）八十八年十一月十八日有大額提存款項為被告理財的行為，與原告無關。
三、證據：提出離婚協議書一件。
    理    由
一、本件原告起訴主張：兩造於七十年十月十一日結婚，嗣於八十六年十一月三日協
    議離婚，並均辦畢登記，嗣於八十七年五月十九日，兩造雖未舉行公開儀式且無
    二人以上證人，卻仍向戶政機關申辦結婚登記，是兩造在八十七年五月十九日之
    結婚根本未備法定要件，爰訴請確認兩造婚姻關係不成立；又兩造自七十年結婚
    以來即共同以外燴為業，雙方勞力上之付出相同，兩造自八十六年十一月三日起
    至起訴日八十八年十月十一日止，為事實上之夫妻關係，該事實上夫妻關係於起
    訴日始告終止，近悉現今被告有定存約五百七十萬元，原告有定存八十萬元，扣
    除原告結婚時娘家之贈與三十萬元，雙方剩餘財產之差額之半為二百六十萬元，
    爰類推適用民法第一千零三十條之一規定，請求被告給付原告二百六十萬元云云
    。
二、被告則以：兩造八十七年五月十九日所為之婚姻登記，確未舉行公開儀式，惟被
    告在與原告離婚之八十六年十一月三日時，名下並無任何存款及財產，因所有財
    務均由原告掌管之故，故無任何剩餘財產可資分，反而原告自認其當時有八十萬
    元存款，自應分四十萬元給被告。再者如照原告主張八十六年十一月三日之後雙
    方婚姻為不成立，則從八十六年十一月三日起至今被告所取得之財產俱與離婚無
    關，也非婚姻存續期中所取得之財產，原告也無權向被告請求「分配財產消滅之
    剩餘財產」。更無「類推民法第一千零三十條之一」之餘地。又所謂不當得利是
    指債務人無合法原因而自債權人處得到利益，依民法一七九條規定必需返還其利
    益而言，被告若真有所謂財產也是自食其力以「辦桌」之勞力所得，既非從原告
    處偷盜拐騙而來，被告對原告無不當得利可言。縱使原告有權請求本件，惟原告
    對家庭貢獻少，因其常不告而離家並浪費財產不顧家，則被告亦請求法院依民法
    第一千零三十條之一第二項之規定酌減分配額，並應扣除原告已花用之部分及四
    個小孩的扶養費共計一百十七萬六千元等語，資為抗辯。
三、原告主張兩造於八十七年五月十九日結婚登記，惟該次婚姻並末有公開儀式及二
    人以上證人之情，為兩造所是認，並經證人柯再富結稱：「：：：要結婚是甲○
    ○八十七、八十八年間跟我太太說的，我太太打電話給我，叫我們二人當證人，
    但我沒去，是我太太幫我簽的：：：」等語；證人洪玉珠證稱：「：：：當天早
    上我去他（指兩造）家簽名，但我先生沒去，之後他們二人就去戶政事務所：：
    ：他們沒請我們喝喜酒，因我先生同意，我才幫他簽名：：：」等語，應堪信原
    告之主張為真實。
四、按：結婚應有公開儀式及二人以上之證人；經依戶籍法為結婚之登記者，推定為
    已結婚。民法第九百八十二條著有明文。又結婚不具備民法第九百八十二條第一
    項之方式者，無效，同法第九百八十八條亦有明定。本件兩造雖依戶籍法為八十
    七年五月十七日結婚之登記，惟依證人柯再富、洪玉珠到庭所為之證言，足認已
    有反證可推翻該結婚登記係本於兩造合法結婚之事實，而應依民法第九百八十二
    條、第九百八十八條之規定，認兩造於八十七年五月十七日所為之結婚登記，其
    結婚不成立。從而，原告起訴請求確認兩造八十七年五月十九日所為同月十七日
    結婚之結婚登記，其婚姻關係不成立，為有理由，應予准許。
五、原告另主張雙方自八十六年十一月三日自起訴時為止，為事實上夫妻關係，可類
    推適用民法第一千零三十條之一規定，請求依起訴時被告存款狀況，給付原告剩
    餘財產二百六十萬元云云。按兩造於八十七年五月十七日之婚姻並未成立既如上
    述，則兩造間自無任何因婚姻關係而發生之身分關係，按民法第四編第四節有關
    夫妻財產制之規定，係以夫妻之身分關係存在，為其規範的前提，兩造自八十六
    年十一月三日至八十八年十月十一日既未存在有夫妻之身分關係，縱兩造同居之
    情屬實，於分居時亦無適用夫妻財產制請求分配剩餘財產之餘地；又身分關係具
    強烈的公益性，是有關身分法的規定除規範當事人之權利義務外，尚有維護公共
    秩序善良風俗之目的存在，自不宜濫行類推適用，是原告此部分之主張，亦屬無
    據。
六、綜上，原告起訴請求確認兩造八十七年五月十七日所為之婚姻關係不成立，為有
    理由，應予准許；至其請求被告給付二百六十萬元部分，即無理由，應予駁回，
    其假執行之聲請亦失所附麗，併予駁回。
七、本件事證已臻明確，兩造其餘主張舉證及攻擊防禦方法，於判決結果不生影響，
    無庸一一論述，附此敘明。
八、據上論結，原告之訴為一部有理由，一部無理由，依民事訴訟法第七十八條、第
    七十九條但書，判決如主文。
中      華      民      國    八十九    年      十      月     十三     日
                                    臺灣士林地方法院民事第一庭
~B法      官  王怡雯
右為正本係照原本作成。
如對本判決上訴須於判決送達後廿日內向本院提出上訴狀。
中      華      民      國    八十九    年      十      月     十八     日
~B法院書記官  丁梅芬


司法院資訊處製作；財團法人民間司法改革基金會備份。
